臺灣高等法院高雄分院民事判決　九十二年度上易字第二三九號
　　　上　訴　人　丙○○
　　　訴訟代理人　邱南英律師
　　　被　上訴人　乙○○
　　　訴訟代理人　甲○○
當事人間請求排除侵害事件，上訴人對於中華民國九十二年七月十日臺灣高雄地方法
院九十一年訴字第二九八０號第一審判決提起上訴，於民國九十三年二月二十四日辯
論終結，本院判決如下：
　　　主　　　文
上訴駁回。
第二審訴訟費用由上訴人負擔。
　　　事實及理由
一、被上訴人主張：坐落高雄市○○區○○段六小段一二四二地號，地目：道、面積
    零點零零六六公頃土地（以下簡稱系爭土地），為被上訴人及其他共有人所有。
　　上訴人自八十三年間起無權占有系爭土地，建造騎樓使用，並受有相當於租金之
    不當得利，租金之計算方式即按系爭土地申報地價年息百分之十計算。為此，爰
    依民法第七百六十七條及第八百二十一條之規定提起本件訴訟。求為判決：
　  (一)上訴人應拆除占用部分之建物（其面積嗣經測量為二０．八八平方公尺），返
    還該土地與被上訴人及全體共有人。(二)上訴人應自八十九年七月一日起至拆屋還
    地之日止，按年給付被上訴人及全體共有人新台幣（下同）二萬二千七百五十六
    元。並陳明願供擔保，請准宣告假執行。上訴人則以：系爭土地屬於都市○○道
    路用地，伊於五十七年三月三十日向高雄市政府建設局申請建築高雄市鼓山區○
    ○○路一二號房屋，當時建築線即面臨道路，於六十七年五月三十日辦理建物所
    有權第一次登記時，均無占用系爭土地之情形。伊所有之土地重測前面積為一四
    五平方公尺，重測後減少為一二九平方公尺。又縱使上訴人有越界建築之情形，
    被上訴人及其共有人於六十七年建築完成至被上訴人起訴拆屋還地之前，顯然明
    知上訴人越界但未見有提出任何異議，因此，被上訴人雖有土地之共有權，依
    民法第七百九十六條之規定，並不得請求移去或變更上訴人之建築物，且被上訴
    人請求上訴人拆屋還地亦有權利之濫用之情事等語資為抗辯。並陳明願供擔保，
    請准免宣告假執行。
二、本件原審對於上訴人之請求，判決：(一)上訴人應將坐落系爭土地如附圖所示Ａ部
    分，面積二０．八八平方公尺之地上物拆除，並將該地上物坐落土地返還被上訴
    人及全體共有人，並應自民國八十九年七月一日起至拆屋還地之日止，按年給付
    被上訴人二千三百六十一元，(二)被上訴人其餘之訴及假執行之聲請駁回，且依兩
    造之陳明，就被上訴人勝訴部分，分別酌定相當擔保金額，併予宣告假執行及免
    為假執行。上訴人聲明不服，上訴聲明求為判決：(一)原判決不利於上訴人部分廢
    棄。(二)右廢棄部分，被上訴人在第一審之訴及其假執行之聲請均駁回。(三)訴訟費
    用由被上訴人負擔。被上訴人則答辯聲明，求為判決：(一)上訴駁回。(二)第二審訴
    訟費用由上訴人負擔。
三、系爭土地為上訴人及蘇孝烈、蘇孝悌、蘇柏壽、石蘇琴、蘇友銘、蘇友涵、蘇李
    荷、高蘇文香、陳蘇清香、蘇華香、蘇佩香、謝元哲、謝孟哲、陳聰明及陳月桃
    等人所共有，被上訴人之應有部分為七分之一。上訴人所有之建物即門牌號碼高
    雄市鼓山區○○○路十二號自民國六十七年建築完成後，即占用部分系爭土地，
    占用情形如附圖Ａ所示部分，面積為二０．八八平方公尺等事實，已為兩造所不
    爭執，並有土地登記簿謄本一份在卷可證，且經原審囑託高雄市埕地政事務所
    勘測現場屬實，復有土地複丈成果圖一份附卷可資佐證，自堪信為真實。
四、按所有人對於無權占有或侵奪其所有物者，得請求返還之，對於妨害其所有權者
    ，得請求除去之，有妨害其所有權之虞者，得請求防止之。又各共有人對於第三
    人得就共有物之全部為本於所有權之請求。但回復共有物之請求，僅得為共有人
    全體之利益為之。民法第七百六十七條及第八百二十一條分別定有明文。又按以
    無權占有為原因，請求返還所有物之訴，苟被告對於原告就其物有所有權之事實
    ，已無爭執，而僅以非無權占有為抗辯者，被告應就其抗辯有如何權源占有之事
　　實證明之，如不能證明，應認原告之請求為正當（參閱最高法院七十二年度台上
　　字第二五一六號判決）。經查本件上訴人就其所有前揭建物部分建於系爭土地之
　　事實固以：系爭土地為道路用地，伊所有之建物辦理第一次所有權登記時，建築
　　線係在自己土地上，並未占用系爭土地，且伊所有之土地重測後面積減少十六平
　　方公尺（即145平方公尺－129平方公尺＝16平方公尺）等語置辯。然查上訴人並
　　未提出占有系爭土地有合法權源之證明，以供本院參酌。而系爭土地雖屬都市○
　　○道路用地，但現尚未經政府辦理徵收使用，被上訴人及其全體共有人仍為所有
　　權人。又上訴人所有前揭建物所在位置確有占用系爭土地如附圖所示Ａ部分，面
　　積二０‧八八平方公尺等情，已如前述，並經本院勘驗現場屬實，製有勘驗筆錄
　　一份在卷可稽。復有被上訴人提出之照片足佐。是縱認上訴人所有系爭建物辦理
　　所有權第一次登記時，該建物之建築線並未占用至系爭土地，亦難據為系爭建物
　　目前並無占用系爭土地之有利證據。至於上訴人所有坐落高雄市○○區○○段六
　　小段一二０七地號土地重測前後之面積固有十六平方公尺之變動，有其提出之重
　　測前後之土地登記簿謄本可憑，然系爭土地之面積為六十六平方公尺，如附圖所
　　示之Ａ部分面積則為二０‧八八平方公尺，二者之面積均與上訴人主張其減少之
　　十六平方公尺不符，而由此亦無足認如附圖所示Ａ部分土地屬於上訴人所有。又
　　被上訴人繼承系爭土地之原因發生日期固係在四十七年六月十五日，然被上訴人
　　遲至八十五年五月十一日始辦理繼承登記，此有土地登記謄本一份附卷可資佐證
　　（見原審卷第十頁）參以被上訴人係居住於彰化市等情，因之，被上訴人所稱因
　　系爭土地為道路預定地，政府未予課稅，是在八十五年才知有此路地云云，即屬
　　有據。則被上訴人既於八十五年間始知有系爭道路預定地，而於八十五年五月十
　　一日始辦理繼承登記，而上訴人早於六十七年五月三十日即已辦理建物所有權第
　　一次登記完畢，被上訴人當無法即時得知上訴人越界建築而提出異議。上訴人抗
　　辯被上訴人明知其越界建築，未見提出異議，應不得請求移去或變更系爭建物
　　云云，即屬不足採。此外，上訴人並未能證明其占用系爭土地之合法權源，是被
　　上訴人依民法第七百六十七條及第八百二十一條之規定，訴請上訴人拆除如附圖
　　Ａ所示部分，面積二０‧八八平方公尺之地上物，並將該地上物坐落土地返還被
　　上訴人及全體共有人既系行使不動產所有權人之物權法上權利，亦無權利濫用之
　　情形，應予准許。
五、次按無法律上之原因而受利益，致他人受損害者，應返還其利益。雖有法律上之
    原因，而其後已不存在者，亦同。民法第一百七十九條定有明文。本件上訴人無
    法律上之原因，占有使用系爭土地，因而取得相當於租金之利益，乃為社會通常
    之觀念。又按民法第八百二十一條規定各共有人固得為共有人全體之利益，就共
    有物之全部，為回復共有物之請求，惟請求返還不當得利，並無該條規定之適用
    。請求返還不當得利，而其給付可分者，各共有人僅得按其應有部分，請求返還
    （參閱最高法院八十八年度台上字第一三四一號判決意旨及司法院院字第一九五
    ０號解釋）是以被上訴人按其應有部分主張上訴人無權占有系爭土地，受有相當
    租金之利益，致被上訴人受有損害，依不當得利之法律關係，訴請上訴人自八十
    九年七月一日起至拆屋還地之日止，按年給付相當於租金之損害金，應屬有據。
    至於被上訴人代其他共有人訴請上訴人給付不當得利部分，揆諸上開說明，尚屬
    無據，不應准許。
六、查城市地方房屋之租金，以不超過土地及其建築物申報總價額年息百分之十為限
    。土地法第九十七條第一項定有明文。而該規定於租用基地建築房屋準用之，亦
    為同法第一百零五條所明定。經查上訴人所占用之系爭土地，面臨高雄市鼓山區
    ○○○路及緊鄰平川街。鼓山三路為十五米雙向四線道，車流量大，交通相當便
    捷，生活機能頗為健全，屬於住宅區等情，亦分別經原審及本院勘驗屬實，並有
    照片三張及高雄市政府工務局土地使用分區證明書在卷可稽。參酌系爭土地位置
    ，工商繁榮程度，上訴人利用系爭土地供作店舖式住宅之騎樓停車使用之經濟價
　　值，所受利益等各項情狀，及系爭土地於八十九年七月起之土地申報地價物為每
　　平方公尺九千八百九十四元，有土地登記謄本在卷可按，爰認應以申報地價年息
　　百分之八為本件不當得利之計算基準為當。而上訴人占有系爭土地為如附圖Ａ所
　　示之面積二０‧八八平方公尺，被上訴人應有部分為七分之一，故被上訴人得請
　　求上訴人自八十九年七月一日起至拆屋還地之日止，依其應有部分（七分之一）
　　，按上開土地申報地價總額年息百分之八計算相當於租金之不當得利，每年為二
　　千三百六十一元（即9894元×20.88×8/100＝16,527，16527 元÷7＝2361 元）
　　被上訴人逾此部分之請求，即屬無據，不應准許。
七、綜上所述，原審因認上訴人並無合法占用系爭土地之權源，其自八十九年七月一
    日起無權占用系爭土地即受有相當於租金之不當利益，而判決上訴人應將系爭土
    地如附圖所示Ａ部分，面積二０‧八八平方公尺之地上物拆除，並將該地上物坐
    落土地返還被上訴人及全體共有人，並應自八十九年七月一日起至拆屋還地之日
    止，按年給付被上訴人二千三百六十一元，並依兩造之陳明，分別酌定相當擔保
    金額，併予宣告假執行及免為假執行，經核尚無不合，上訴意旨指摘原判決此部
    分不當，求予廢棄改判，非有理由，應予駁回。
八、據上論結，本件上訴為無理由，依民事訴訟法第四百四十九條第一項、第七十八
    條，判決如主文。
中　　　華　　　民　　　國　　九十三　　年　　　三　　　月　　　九　　　日
　　　　　　　　　　　　　　　　　　　　　　　　民事第一庭
~B1審判長法官　黃金石
~B2法　　　官　魏式璧
~B3法　　　官　吳登輝
正本係照原本作成。
不得上訴。
中　　　華　　　民　　　國　　九十三　　年　　　三　　　月　　　十　　　日
~B法院書記官　梁美姿
                                                                     ＡＦ
